最高法院刑事判決　　　　　　　　　 110年度台上字第2216號
上　訴　人　王見財



選任辯護人　楊俊彥律師
上列上訴人因妨害性自主等罪案件，不服臺灣高等法院臺中分院
中華民國109年 8月25日第二審判決（109年度侵上訴字第13號，
起訴案號：臺灣臺中地方檢察署 107年度偵字第8122號），提起
上訴，本院判決如下：
    主  文
原判決撤銷，發回臺灣高等法院臺中分院。
    理  由
一、本件原判決認定上訴人王見財有其事實欄一之㈠、㈡所載，
    對於具有輕度智能障礙之被害人甲女（姓名年籍均詳卷），
    於民國 107年3月5日故意利用甲女心智缺陷致不能抗拒之狀
    態而為性交，以及另於翌（6） 日故意對於心智缺陷之甲女
    違反其意願而為猥褻行為之犯行，因而撤銷第一審科刑之判
    決，改判仍論上訴人以乘機性交及對心智缺陷之人強制猥褻
    共 2罪，分別處有期徒刑3年6月及有期徒刑3年2月，且合併
    定其應執行刑為有期徒刑4年10月，固非無見。
二、惟審理事實之法院，對於卷內有利及不利於被告之證據，均
    應詳為調查，並將認定事實所憑證據及得心證之理由於判決
    內加以說明，且彼此互相適合，方為合法；倘證據雖已調查
    ，然尚有其他重要證據或疑點並未調查釐清，以致事實未臻
    明瞭者，即與未經調查無異，而無從為事實之正確認定，苟
    遽行判決，仍難謂無應於審判期日調查之證據而未予調查，
    以及判決理由矛盾或理由不備之違法。又刑法第225條第1項
    之乘機性交罪，必須被害人因精神、身體障礙、心智缺陷或
    其他相類之情形，致使不能或不知抗拒他人對其為性交者，
    始克當之。而所謂「不能或不知抗拒（性交）」，係指被害
    人因上開心理或生理之障礙或缺陷，以致對於外界事物喪失
    知覺、思辨與判斷能力，而無從形成並決定其性自主意思，
    而處於無可抗拒他人對其性交之狀態而言。倘被害人雖輕度
    智能障礙，然僅係反應及理解能力略低於常人，而仍非無從
    感知並瞭解他人對其性交，且具有性自主意識及判斷能力者
    ，即難謂有不能或不知抗拒他人對其性交之情形，自與乘機
    性交罪之構成要件不洽。⑴、本件原判決認定上訴人有如其
    事實欄一之㈠所載，於107年 3月5日晚間7時許至8時許，在
    臺中市太平區某處山上之車內，乘機對甲女性交之犯行，係
    利用甲女因輕度智能障礙之心智缺陷，以致不能抗拒之狀態
    而為；復有如其事實欄一之㈡所載，於翌（6）日晚間9時許
    ，在上訴人所經營位在臺中市太平區之工廠內，不顧甲女對
    上訴人已明確表達拒絕意思之情況下，猶違反甲女之意願而
    對甲女為猥褻行為之犯行。惟查本件卷內似無關於甲女在案
    發當時其生理與心理有明顯變故之相關事證，原判決就甲女
    對於性自主意思之形成與決定能力之論斷，何以僅 1日之隔
    即從不能抗拒之狀態，而為上訴人利用以性侵害，驟然變成
    非不知且不能抗拒並已對上訴人明確表達其拒絕之意思，惟
    仍遭上訴人違反其意願而予以性侵害？並未就其間轉折之原
    因暨所憑之根據為必要之說明，遽為上述明顯歧異之認定，
    理由尚嫌不備。且原判決上揭關於甲女對於遭受性侵害知否
    或能否抗拒之認定，核與其所採為判斷依據之卷附甲女於案
    發後經中國醫藥大學附設醫院鑑定結果略以：甲女於本件案
    發當時，因精神障礙及心智缺陷，相較於同等年齡女性有「
    不能且不知抗拒」他人對其為性交或猥褻行為之狀況等旨（
    見偵卷第 163頁），亦有所出入，其採證認事難謂適法。究
    竟依甲女輕度智能障礙之心智缺陷狀況本身而言，其於案發
    當時就他人對其為性交或猥褻行為之知覺、思辨與判斷能力
    ，得否形成並決定其性自主意思？進而知否或能否抗拒？殊
    有疑義。此項疑點與原判決認定上訴人本件於前述2 日分別
    對甲女為性交及猥褻行為，究係利用甲女不知或不能抗拒之
    狀態而乘機為之，抑係於甲女知悉且能夠抗拒之狀態下，猶
    違反甲女性自主意願而對其性侵害之論斷攸關，自有詳加調
    查釐清之必要。原審就上揭疑點未予詳查釐析究明即行判決
    ，尚嫌速斷，自難昭折服。⑵、原判決依卷內證據資料，認
    定甲女為領有身心障礙證明之輕度智能障礙患者，然僅係理
    解及反應能力相較常人稍弱而已（見原判決第 5頁第14至15
    行及第 7頁第13至18行）；另就甲女是否知悉男女間性事，
    且於面對上訴人有關性接觸之要求時，能否以口語或行動表
    達其意願等相關待證事實，採信甲女於警詢及偵訊時陳稱略
    以：伊雖不想讓上訴人摸，亦不願意吸上訴人陰莖，但伊「
    不敢說」、「不敢講」、「不敢推」或「不敢反抗」，因為
    上訴人都會罵伊等語；以及證人即長期輔導甲女之臺中市家
    庭暴力及性侵害防治中心社工員王鈺媜於偵查中證稱：因為
    上訴人會兇甲女，而且甲女也怕說出來後會沒有工作，所以
    甲女一直不敢講（不喜歡且不願意上訴人之性接觸）等語，
    因認在上訴人實行如其事實欄一之㈠所載對於甲女之性侵害
    犯行中，「甲女並非不知抗拒」等情（見原判決第8 頁第10
    至28行）。又卷查王鈺媜復於偵查中證稱：（甲女可否分辨
    性侵害之定義？）甲女知道，因為甲女先前就遭遇過性侵害
    ，所以伊都會持續地教育甲女，說她身體私密部位不可以隨
    便讓別人碰觸等語（見偵卷第57頁）。若原判決之前揭認定
    無訛，且王鈺媜上開所證述關於教導甲女妥適應對性接觸之
    情節亦屬可採，則甲女對於外界事物是否全然不具有基本之
    知覺、思辨與判斷能力，以致無從形成其性自主意思，即非
    無疑，況原判決一方面既認定甲女就上訴人對其所為之性侵
    害「並非不知抗拒」，主觀上甚且有利害權衡之意識活動，
    因而「不敢」拒卻上訴人之性侵害等情，似認為甲女之心智
    雖有缺陷，然尚未達到無從知覺理會外界事物之程度，而非
    處於「不能抗拒」性侵害之狀態；乃其另方面卻又謂甲女因
    心智缺陷以致處於「不能抗拒」性侵害之狀態，而遭上訴人
    乘機利用以對其性侵害云云，其論斷前後互相齟齬，且影響
    於上訴人本件所犯罪名之論斷，難謂無判決理由矛盾之違法
    。⑶、刑法妨害性自主罪章係以男女之性自主決定法益為保
    護客體，且行為手段不再侷限於以強暴或脅迫等威嚇手段，
    舉凡一切施加足以妨礙或壓抑被害人性自主決定意願之手段
    ，概屬該法第221條第1項所規定「違反其意願之方法」之範
    疇，而不以有施加類似於所列舉強暴、脅迫、恐嚇或催眠術
    等方法為必要。故行為人對於被害人縱未施以威嚇手段，惟
    若刻意營造被害人無法或難以求救之孤立無援情境，而使被
    害人處在不易或未敢反抗之狀態，並於客觀上足以妨礙或壓
    抑被害人之性自主決定意願者，亦該當上開條項「其他違反
    其意願之方法」之要件，此應審酌個案行為人與被害人間之
    各項主客觀因素及相關具體情狀綜合判斷。又在被害人於客
    觀上呈現未能抗拒他人對其性交之情況下，違反意願性交罪
    與乘機性交罪之區別標準，應視被害人未能抗拒之原因，是
    否係由於行為人所故意造成而定。原判決以上訴人係給付甲
    女工資之雇主，彼此處於不對等之地位，認定上訴人除利用
    甲女輕度智能障礙以致反應能力較差之相對弱勢狀態外，並
    有先於夜間單獨駕駛自用小貨車搭載甲女至臺中市太平區山
    上陌生處所停放後，嗣始在車內密閉空間，對於不能且不敢
    抗拒性侵害之甲女乘機為猥褻及性交行為得逞等情（見原判
    決第1頁倒數第6至3行及第8頁第10至15暨27至28行）。若然
    ，上訴人是否刻意將甲女置於與外界相對隔離與封閉之環境
    ，而營造甲女難以求援之孤立無助情境後，始對甲女為性侵
    害？甲女有輕度智能不足之心智障礙疾患，在該等時空環境
    下，面對上訴人對其為猥褻行為及性交，客觀上是否足以干
    擾、妨礙甚或壓抑其性自主決定意志？再甲女主觀上雖不欲
    相與上訴人為猥褻行為及性交，惟客觀上卻無推拒之言語或
    舉動，依上揭⑵項次所示之說明，甲女之心智缺陷程度，苟
    未達無從知覺理會外界事物之「不能抗拒」性侵害狀態，則
    甲女之性自主決定意思，是否係由於上訴人刻意營造之無援
    情境所壓制，以致不敢（即畏懼）而未有抗拒之言行？究竟
    甲女於案發過程未有抗拒上訴人對其為猥褻行為及性交反應
    之原因何在？以上疑點關乎上訴人本件所犯究係乘機性交抑
    （對心智缺陷之人）違反意願性交罪之判斷，事實未臻明瞭
    ，猶有詳加調查釐清之必要。原審對上述疑點均未詳查縷析
    明白即行判決，遽論處上訴人乘機性交罪刑，依上述說明，
    難謂無應於審判期日調查之證據而未予調查及理由欠備之違
    法。⑷、刑法所稱性交者，謂非基於正當目的對他人所為之
    性侵入行為，其中包括以性器以外之其他身體部位或器物進
    入他人之性器、肛門或使之接合之行為，該法第10條第5 項
    第2 款規定甚明。於男性對女性為不法性交之情況下，「接
    合」云者，指陰莖或其他身體部位或器物之全部或一部進入
    女性陰部而言。又女性性器構造，其中外陰部包括陰阜、大
    小陰唇、陰蒂、陰道前庭及陰道口等處。男性手指之全部或
    一部進入女子外陰部以內或其更深處之部位，即屬接合。本
    件檢察官起訴上訴人明知甲女為心智缺陷之人，猶於107年3
    月6日晚間9時許，在其所經營位在臺中市太平區之工廠內，
    違反甲女之意願親吻並吸吮伊胸部，且撫摸甲女之陰蒂，復
    以其陰莖進入甲女口腔，而對甲女強制性交得逞等情，因認
    上訴人涉有刑法第222 條第1項第3款之對心智缺陷之人犯強
    制性交罪嫌。原判決則以甲女於警詢時指述：上訴人於星期
    二（指107年3月6日）晚上9點多，在其所經營之工廠內吸吮
    伊胸部，且以右手食指伸進去摸伊的陰蒂等語為可採，而據
    以認定上訴人有如其事實欄一之㈡所載，基於對心智缺陷之
    人違反其意願而為猥褻行為（下稱加重違反意願而為猥褻行
    為）之犯意，違反甲女之意願親吻並吸吮甲女之胸部，且「
    撫摸甲女之陰蒂」得逞之犯行，另於理由內說明依相關證據
    資料，尚不能證明上訴人有如起訴意旨所指以其陰莖進入甲
    女口腔之行為，乃就此部分不另為無罪之諭知等旨（見原判
    決第2頁第7至8行、第6頁第11至12行及第13頁第 3至23行）
    。設若原判決上揭認定即上訴人以其手指撫摸甲女陰蒂之客
    觀事實無誤，則依前揭關於女性性器構造之說明，上訴人所
    為是否已合致上述刑法第10條第5項第2款之性交定義性規定
    要件，而屬對甲女為性交之行為？若是，上訴人本件除親吻
    並吸吮甲女胸部外，且撫摸甲女陰蒂而對之性交，則其對甲
    女主觀上有無違反其意願而為性交之犯意？原判決認定上訴
    人主觀上僅有加重違反意願而為猥褻行為之犯意，似與其所
    認定上訴人所為之客觀行為不相一致。究竟上訴人本件被訴
    如原判決事實欄一之㈡所示對於甲女性侵害之主觀犯意為何
    ？此項疑點攸關上訴人所犯罪名之論斷，併有調查釐清究明
    之必要。原審對此未一併加以詳查釐清，並於判決理由內剖
    析論敘明白，遽論上訴人以加重違反意願而為猥褻行為罪，
    依上述說明，同有證據調查未盡及判決理由矛盾與不備之違
    法。以上或為上訴人上訴意旨所指摘，或為本院得依職權調
    查之事項，而原判決前揭違誤，影響於本件事實之認定，本
    院無從據以自行判決，應認原判決有撤銷發回更審之原因。
據上論結，應依刑事訴訟法第397條、第401條，判決如主文。
中    華    民    國   111    年    1     月    13    日
                  刑事第一庭審判長法  官  郭  毓  洲  
                                  法  官  林  英  志  
                                  法  官  林  靜  芬  
                                  法  官  周  盈  文  
                                  法  官  蔡  憲  德  
本件正本證明與原本無異
                                  書記官
中    華    民    國   111    年    1     月    14    日